臺灣臺南地方法院民事判決　　　　　　　 94年度訴字第217號
原　　　告　未○○
訴訟代理人　子○○
訴訟代理人　吳明澤律師
被　　　告　己○○寅○○之承.
訴訟代理人　癸○○○
被　　　告　丁○○寅○○之承.
訴訟代理人　庚○○○
複代理人　　癸○○○
被　　　告　丑○○
訴訟代理人　酉○○
　　　　　　癸○○○
被　　　告　申○○
訴訟代理人　戊○○
被　　　告　辛○○
訴訟代理人　辰○○
被　　　告　丙○○
訴訟代理人　乙○○
被　　　告　甲○○
訴訟代理人　吳信賢律師
被　　　告　辰○○
　　　　　　午○○
　　　　　　巳○○
上列當事人間請求分割共有物事件，經本院於民國96年4月10日
言詞辯論終結，判決如下：
    主  文
兩造共有坐落臺南縣新市○○段三六五之三地號、地目田、面積
三九三三平方公尺土地，應分割為如附圖二所示：編號Ａ部分面
積七三七平方公尺，分歸被告甲○○取得；編號Ｂ部分面積六八
八平方公尺，分歸被告丙○○取得；編號Ｃ部分面積四九一平方
公尺，分歸被告丁○○、己○○，按每人應有部分二分之一之比
例共有取得；編號Ｄ部分面積四九二平方公尺，分歸被告丑○○
取得；編號Ｅ部分面積四九二平方公尺，分歸被告辰○○、午○○、巳○○，按每人應有部分三分之一之比例共有取得；編號Ｆ
部分面積四九二平方公尺，分歸原告未○○取得；編號Ｇ部分面
積四九二平方公尺，分歸被告申○○取得；編號Ｈ部分面積四九
平方公尺，分歸被告辛○○取得。
除前項分割方法外，被告甲○○應提出新臺幣伍拾捌萬零柒佰柒
拾玖元；被告丙○○應提出新臺幣陸拾參萬玖仟肆佰柒拾捌元；
被告申○○應提出新臺幣陸拾貳萬陸仟貳佰柒拾元；被告辛○○
應提出新臺幣伍萬陸仟零陸拾捌元，合計為新臺幣壹佰玖拾萬貳
仟伍佰玖拾伍元，分別補償被告丁○○新臺幣捌仟伍佰捌拾伍元
、被告己○○新臺幣捌仟伍佰捌拾伍元、被告丑○○新臺幣捌拾
參萬玖仟貳佰肆拾壹元、被告辰○○新臺幣貳拾柒萬玖仟陸佰柒
拾元、被告午○○新臺幣貳拾柒萬玖仟陸佰柒拾元、被告巳○○
新臺幣貳拾柒萬玖仟陸佰柒拾元、原告未○○新臺幣貳拾萬柒仟
壹佰柒拾肆元。
訴訟費用由兩造各依附表一所示應有部分比例負擔。
　  事實及理由
甲、程序方面：
一、本件被告丙○○經合法通知，未於最後言詞辯論期日，核無
    民事訴訟法第386條各款所列情形，爰依原告之聲請，由其
    一造辯論而為判決。
二、按訴狀送達後，原告不得將原訴變更或追加他訴，但被告同
    意者、擴張或減縮應受判決事項之聲明者，不在此限，民事
    訴訟法第255條第1項第1款、第3款定有明文。本件原告於訴
    狀送達後，撤回台南縣新市鄉○○段364之1地號土地分割之
    請求，為被告所同意，應予准許，合先敘明。
三、次按「當事人死亡者，訴訟程序在有繼承人、遺產管理人或
    其他依法令應續行訴訟之人承受訴訟以前當然停止」；復按
    依民事訴訟法「第168條至第172條及前條所定之承受訴訟人
    ，於得為承受時，應即為承受之聲明。他造當事人，亦得聲
    明承受訴訟」；「聲明承受訴訟，應提出書狀於受訴法院，
    由法院送達於他造」民事訴訟法第168條、第175條第1、2項
    及第176條分別定有明文。查本件起訴請求就兩造共有之系
    爭新市鄉○○段365之3地號土地而為分割，其中共有人即被
    告寅○○在訴訟程序進行中之94年3月17日死亡，其繼承人
    已辦理遺產分割登記，其所有系爭土地之應有部分為被告丁○○、己○○所繼承，業據原告提出戶籍謄本及繼承系統表
    及土地登記謄本各一紙為證，原告乃聲明由被告己○○、丁○○承受訴訟，本院已將該承訴訟之書狀送達於被告，故本
    件訴訟要件並無欠缺，亦先敘明。
四、原告於訴狀送達後，於95年4月10日具狀追加聲明請求本院
    為系爭土地分割判決時，應判決「本判決於共有人分得之土
    地有專用權」，原告上開聲明並無請求權依據且無判決之訴
    訟利益，該部分之追加為不合法，不應准許，併與敘明。
乙、實體方面：
壹、本件原告起訴主張：
（一）系爭坐落台南縣新市鄉○○段365之3地號，地目田，面積
      3933平方公尺土地（下稱系爭土地）為兩造所共有，應有
      部分各如附表一所示，兩造就系爭土地並無不能分割之協
      議，且其性質上亦無不能分割之情形，惟因土地共有人眾
      多，難以達成協議，爰依民法第823條第1項規定起訴請求
      裁判分割，分割方案如附圖一所示。
（二）對被告甲○○所提出附圖二分割方案之意見：依附圖二之
      分割方案所示，其中取得Ｃ、Ｄ、Ｅ、Ｆ部分土地之所有
      權人將無聯外道路出入交通之便，且不能合法申請農舍以
      為使用；且依一般常理，面臨24米縣道之土地價格與無路
      可出入或面臨2米寬之道路之土地價格，相差懸殊，為何
      獨厚被告甲○○、丙○○二人面臨縣道，而其餘共有人竟
      分得其他無路可出入之土地，其中損益公平性殊欠合理，
      況被告甲○○、丙○○在系爭土地上之建物，係違章建築
      ，因過度保護不合法之違章建築，竟需犧牲其他共有人之
      合法權益，顯有本末倒置之嫌。
（三）並聲明：請求按附圖一之分割方案分割，即編號Ａ部分面
      積 688平方公尺，分歸被告丙○○取得；編號Ｂ部分面積
      492平方公尺，分歸被告申○○取得；編號Ｃ部分面積736
      平方公尺，分歸被告甲○○取得；編號Ｄ部分面積492 平
      方公尺，分歸被告辰○○、午○○、巳○○，按每人應有
      部分3分之1之比例共有取得；編號Ｅ部分面積492平方公
      尺，分歸被告丁○○、己○○，按每人應有部分2分之1之
      比例共有取得；編號Ｆ部分面積492平方公尺，分歸原告
      未○○取得；編號Ｇ部分面積492平方公尺，分歸被告丑
      ○○取得；編號Ｈ部分面積49平方公尺，分歸被告辛○○
      取得。
貳、被告則以：
一、被告丑○○、辛○○、辰○○、午○○、巳○○、丁○○、
    己○○部分：
（一）同意分割系爭土地，並同意原告所提出之附圖一分割方案
      。請求將被告辰○○、午○○、巳○○分配在一起，並繼
      續保持共有關係，被告丁○○、己○○分配在一起，並繼
      續保持共有關係。原告所提出之附圖一分割方案，已明顯
      保全被告甲○○、丙○○之合法建物部分房屋，不受分配
      及規劃影響，各權利人亦得依法定方法完全行使其權利，
      且分割後各所有人取得之土地價值亦相同，故同意依附圖
      一方案分割。
二、被告甲○○部分：
（一）同意分割系爭土地，惟不同意原告所提出之分割方案。原
      告所提出附圖一之分割方案，分割後之各筆土地均形狹長
      之地形，對於土地將來之利用尚非妥適，且系爭土地於被
      告甲○○62年間買受應有部分後即有分管位置，被告甲○○經其他共有人之同意於所分管之位置搭建有農舍等地上
      物，附圖一分割方案勢將損及被告甲○○之建物，是原告
      所提附圖一之甲案分割方案，並不可採。
（二）爰提出附圖二之分割方案，系爭土地西側並未接鄰台19甲
      線道路，故系爭土地均未直接臨接道路，是兩造所提出之
      分割方案，同樣存在將來土地通鄰道路之利用問題；惟依
      被告所提出之附圖二分割方案，分配到Ｃ、Ｄ、Ｅ、Ｆ部
      分土地之原被告實際上均有甚佳之土地利用實益，蓋同段
      357之5地號土地所有權人庚○○○、癸○○○二人，各為
      被告丁○○、己○○之配偶，故由丁○○、己○○分得Ｃ
      部分土地，同段357之4地號土地為被告丑○○之媳婦王美
      娥、吳美香二人所共有，故由被告丑○○分得Ｄ部分土地
      ，同段357之3地號土地所有權人壬○○○，為分配Ｅ部分
      土地之被告辰○○等三人之母親，同段357地號土地所有
      權人林瑩一乃分配Ｆ部分之原告未○○之孫，是依附圖二
      分割方案分割結果，上開土地之取得人將可與其東側之各
      筆土地連成一氣合併使用，並無不利。
（三）請求按附圖二之分割方案分割，即編號Ａ部分面積 737平
      方公尺，分歸被告甲○○取得；編號Ｂ部分面積 688平方
      公尺，分歸被告丙○○取得；編號Ｃ部分面積 491平方公
      尺，分歸被告丁○○、己○○，按每人應有部分2分之1之
      比例共有取得；編號Ｄ部分面積 492平方公尺，分歸被告
      丑○○取得；編號Ｅ部分面積 492平方公尺，分歸被告辰
      ○○、午○○、巳○○，按每人應有部分3分之1之比例共
      有取得；編號Ｆ部分面積 492平方公尺，分歸原告未○○
      取得；編號Ｇ部分面積 492平方公尺，分歸被告申○○所
      有；編號Ｈ部分面積49平方公尺，分歸被告辛○○取得等
      語，資為抗辯。
（四）並聲明：原告之訴駁回。
三、被告丙○○部分：
    被告丙○○未於最後言詞辯論期日到場，據其以前到場所為
    之陳述略謂：
（一）同意分割系爭土地，並同意被告甲○○所提出之分割方案
      。被告丙○○在系爭土地上有建物存在，希望保留建物，
      原告所提分割方案，將使被告之建物無從保存，受損甚大
      等語，資為抗辯。
（二）聲明：原告之訴駁回。
四、被告申○○部分：
（一）同意分割系爭土地，並同意被告甲○○所提出之分割方案
      。兩造所共有之其他土地分割時，也都是以保存建物為原
      則，原告所提之分割方案，被告所分得之土地上有被告丙○○之建物存在，不同意原告所提出之附圖一案之分割方
      案等語，資為抗辯。
（二）聲明：原告之訴駁回。
參、得心證之理由：
一、按各共有人，得隨時請求分割共有物。但因物之使用目的不
    能分割或契約訂有不分割之期限者，不在此限。共有物之分
    割，依共有人協議之方法行之。分割之方法，不能協議決定
    者，法院得因任何共有人之聲請，命為左列之分配：一以原
    物分配於各共有人。二變賣共有物，以價金分配於各共有人
    ，民法第823條第1項、第824條第1、2項分別定有明文。
二、原告主張系爭土地為兩造所共有，各共有人應有部分比例如
    附表一所示，有原告所提出系爭土地登記謄本可稽。又系爭
    地地目雖為田，使用分區為特定農業區，乃屬耕地，惟兩造
    係於89年1月4日農業發展條例修正施行前取得者，自得分割
    為單獨所有，且兩造就系爭土地並無因物之使用目的不能分
    割或契約定有不分割之期限致不能分割之情形，惟因無法達
    成協議分割之事實，業據原告提出土地登記謄本一份為憑，
    且為被告所不爭執，並經本院新市簡易庭調解不成立，因此
    ，綜上證據調查之結果，自堪信原告前揭主張為真實。再徵
    之兩造就分割之方法各有主張，顯已無法協議分割之方法以
    觀，則揆諸前揭法條規定，原告訴請裁判分割，於法並無不
    合，自應准許。
三、按分割共有物，以消滅共有關係為目的。法院裁判分割共有
    土地時，除因該土地內部分土地之使用目的不能分割（如為
    道路）或部分共有人仍願維持其共有關係，應就該部分土地
    不予分割或准該部分共有人成立新共有關係外，應將土地分
    配於各共有人單獨所有（參照最高法院69年臺上字第1831號
    判例）。查本件被告丁○○、己○○二人；被告辰○○、午
    ○○、巳○○三人分別陳明願按應有部分之比例保持共有取
    得，得於分割後維持共有關係，先予敘明。
四、經查，系爭土地西側臨寬20公尺之台19甲縣道，南側有一條
    東西向寬5公尺之柏油道路，東、北側均臨他人土地無路可
    對外通行。土地西邊部分由南向北分為四塊區域使用，上興
    建有五棟建築物，建物現狀情形如本院94年7月6日勘驗筆錄
    及所附臺南縣新化地政事務所94年8月土地複丈成果圖（以
    下簡稱「勘驗筆錄附圖」）土地西南側興建有編號F二層樓
    鋼筋混凝土造房屋門牌號碼新市鄉三舍25號及編號G一層樓
    鐵皮屋；編號D二層樓鋼筋混凝土房屋門牌號碼新市鄉三舍
    26號及編號 E一層樓鐵皮屋，均為被告丙○○所興建使用，
    該二部分房屋面積合計約419平方公尺，土地西中側興建有
    編號B為被告甲○○所興建門牌號碼新市鄉三舍27號三層樓
    鋼筋混凝土房屋、編號C一層樓鐵皮屋及編號A鐵皮屋，如複
    丈成果1.2.3.4點搭建圍牆下鋪設水泥地圍成一區域使用，
    土地西北側所臨之同段364之1地號土地有訴外人卯○○所興
    建之一層樓鐵皮屋。土地東側部分則無建物，被告丙○○、
    甲○○所有建物東側之土地有水池一座，部分種植玉米及香
    蕉，土地東北側部分則為空地，有本院94年7月6日勘驗筆錄
    及所附草圖及台南縣新化地政事務所複丈成果可稽。次查，
    系爭土地東南側水池係被告丁○○、己○○之被繼承人寅○○於五年前所挖，土地上之玉米、香蕉則為被告丑○○所種
    植，該部分土地原由寅○○管理使用，現由被告丑○○管理
    使用，東北側土地則由訴外人壬○○○管理使用等情，業據
    被告己○○、丑○○陳明，復為其他當事人所不爭執，上開
    使用現狀，亦堪認定。
五、次按法院裁判分割共有物，除應斟酌各共有人之利害關係，
    及共有物之性質外，尚應斟酌共有物之價格，倘共有人中有
    不能按其應有部分受分配，或所受分配之不動產，其價格不
    相當時，法院非不得命以金錢補償之（參照最高法院57年臺
    上字第2117號判例）。再按，分割共有物固不受分管契約之
    拘束，惟儘量依各共有人使用現狀定分割方法，以維持現狀
    ，減少共有人所受損害，當不失為裁判分割斟酌之一種原則
    （最高法院82年度台上字第1990號判決參照）。再按分割共
    有物之訴，係為使共有關係變為單獨所有，故以原物分配於
    各共有人時，應顧及均衡原則，並須就各共有人應有部分之
    比例、因聚族而居之傳統關係所處之位置、有無明示或默示
    之分管契約等因素加以考量。經查，有關系爭土地之分割方
    案，有原告提出之附圖一分割方案，以及被告甲○○所提出
    之附圖二分割方案，茲分別比較說明如下：
（一）附圖一分割方案：
      原告所主張之此分割方案之分割線與系爭土地西側之台19
      甲縣道垂直，分割後之土地地形均呈長方形，尚稱完整，
      無損於土地價值且兩造所分得部分之土地均得面臨道路，
      利於將來之利用及對外通行，惟如依此方案分割，被告甲○○所有搭建於如上附圖編號A部分面積51.84平方公尺之
      鐵皮屋坐落於分歸被告丁○○、己○○取得之編號Ｅ部分
      土地將需拆除，另被告甲○○所有增建於三層樓鋼筋混凝
      土房屋後之鐵皮房屋亦有部分坐落於被告申○○所取得之
      編號Ｂ部分土地，亦需拆除，勢必造成建物結構之破壞，
      將造成被告甲○○之不利益，另被告丙○○所有之如勘驗
      附圖編號D二層樓鋼筋混凝土門牌號碼新市鄉三舍26號房
      屋，有大半部分坐落於分歸被告甲○○所取得之編號Ｃ部
      分土地，另一半及其後之一層樓鐵皮屋則坐落於分歸被告
      申○○所取得之編號Ｂ部分土地，上開二層樓鋼筋混凝土
      房屋及一層樓鐵皮屋勢必全部拆除，而被告丙○○上開農
      舍在興建時，有取得其他共有人之同意，出具使用土地同
      意書，此有被告丙○○提出之台南縣政府工務局核發之自
      用農舍使用執照在卷可憑，係合法之建物，具有經濟價值
      ，應有保留之必要，但如採本方案，上開建築物必須全部
      拆除，不符合經濟效益，與被告甲○○、丙○○之意願未
      合，亦有礙於被告申○○就分得之土地之使用規劃，且為
      上開被告所不接受，又不符合目前土地之使用現況，自非
      妥適。
（二）附圖二分割方案：
      被告甲○○主張依附圖二所示之分割方法，兩造所分得之
      土地均完整方正，與共有人之使用現況大致相符，符合土
      地使用及經濟效用，且無須拆除土地上之建物，較符合公
      平原則等語，經本院審究被告炎明於系爭土地上所興建之
      門牌號碼新市鄉三舍27號三層樓房屋在興建時，亦有取得
      其他共有人之同意，出具使用土地同意書，有被告甲○○
      所提出之台南縣政府工務局核發之自用農舍使用執照在卷
      可憑，係合法之建物，具有經濟價值，應有保留之必要，
      及被告丙○○之建物保留等使用現狀，並參諸被告丑○○
      於勘驗期日所陳系爭土地使用管理位置，附圖二之分割方
      法與各共有人使用現狀相符，各共有人於土地分割後得以
      維持現狀，減少共有人所受損害，雖原告主張附圖二之分
      割方法由被告甲○○、丙○○分得臨台19甲縣道之大部分
      土地，價值較高，對其他共有人不公平，且分得Ｃ、Ｄ、
      Ｅ部分土地之共有人無道路可對外通行，惟有關所受分配
      土地如有價格不相當之情，依前所述，得以金錢補償求取
      公平，至分配位置部分，附圖二Ｃ部分土地原即由被告丁○○、己○○之被繼承人寅○○使用，而Ｃ部分土地南側
      有寬約5公尺之柏油道路可對外通行，並非無道路可對外
      通行，另由被告丑○○分得編號Ｄ及由被告辰○○三人共
      同取得編號Ｅ部分土地，目前固無道路可對外通行，確不
      利於土地之使用，然系爭土地係耕地並非建築基地，就耕
      作而論無臨接道路固有不便，惟尚非完全無法使用，況與
      編號Ｄ土地相鄰之同段357之4地號土地，為被告丑○○之
      媳婦王美娥、吳美香二人所共有，與編號Ｅ土地相鄰之同
      段357之3地號土地為被告辰○○等三人之母親壬○○○所
      有，此有上開土地之土地謄本在卷可參，被告丑○○、辰
      ○○等三人分得Ｄ、Ｅ部分土地後可與相鄰之土地合併規
      劃使用，亦可增加渠等土地利用之效益，尚非全無利益。
      再就共有人之意願而論：原告所提出之附圖一之分割方案
      與被告甲○○所提出之附圖二分割方案，被告辛○○與原
      告未○○分配之位置均相同，所不同者係在於其他共有人
      所分配之位置，而其中被告甲○○、丙○○、申○○應有
      部分合計80分之39，均贊成依附圖二分割方法分割，其餘
      被告丁○○、己○○、丑○○、辰○○、午○○、巳○○
      應有部分合計80分之20，則堅持附圖一之分割方法，依土
      地應有部分之多數意願而論，亦應採附圖二分割方法較符
      合共有人應有部分多數之利益。
（三）就共有人所受分配之土地，其價格不相當時，宜以金錢補
      償而論：
      查系爭土地之西側臨寬20公尺之台19甲縣道，南側有一條
      東西向寬5公尺現有道路，系爭土地東側須由共有人自行
      留設道路地，以通行至南側現有道路，以土地臨路條件而
      論，系爭土地西側之價值顯較東側為高，又原告所提出附
      圖二分割方案，使被告申○○、辛○○、甲○○、丙○○
      等人得以將所有應有部分比例土地全部均分配在價值較高
      之西側部分，則相較於分配東側部分之共有人而言，顯有
      價值不相當情形，因之附圖二分割方案，宜以金錢補償之
      ，始符公平原則，經本院囑託「華聲企業發展鑑定顧問公
      司」鑑定結果，被告甲○○應提出新台幣（下同）580,77
      9元；被告丙○○應提出639,478元；被告申○○應提出62
      6,270元；被告辛○○應提出56,068元，合計為1,902,595
      元，分別補償被告丁○○8,585元、被告己○○8,585元、
      被告丑○○839,241元、被告辰○○279,670元、被告午○○279,670元、被告巳○○279,670元、原告未○○207,17
      4元，有鑑定報告書附卷可稽。
六、綜上所述，本院斟酌兩造使用系爭土地之使用現況及位置，
    兩造應有部分之比例所占之面積，共有人所分配位置之出入
    通路，及所分得土地之可利用性，共有人之利益，就共有人
    所受分配之土地，其價格不相當時，宜以金錢補償等情，本
    院認為依被告甲○○所主張將系爭土地予以分割為如附圖二
    所示，並按「華聲企業發展鑑定顧問公司」鑑定結果以金錢
    補償共有人，較符合各共有人之全體利益，爰依該方案分割
    系爭土地，並判決如主文第一項及第二項所示。
七、本件係屬共有物分割事件，均由敗訴之被告負擔訴訟費用顯
    失公平，爰依民事訴訟法第 80條之1之規定，酌量命勝訴之
    原告亦負擔一部分之訴訟費用，併此敘明。
八、據上論結，本件原告之訴為有理由，依民事訴訟法第385 條
    第1項前段、第78條、第85第1項但書、第 80條之1，判決如
    主文。
中　　華　　民　　國　　96 　年　　 4　　月　　30　 　日
                  民事第四庭    法　官　童來好
以上正本係照原本作成
如對本判決上訴，須於判決送達後20日內向本院提出上訴狀
中　　華　　民　　國　　96　　年　　4  　月　　 30  　日
                                書記官　卓春成
附表一：
┌────┬────────┐
│共 有 人│ 應有部分比例   │
├────┼────────┤
│未○○  │ 八分之一       │
├────┼────────┤
│丑○○  │ 八分之一       │
├────┼────────┤
│申○○  │ 八分之一       │
├────┼────────┤
│丁○○  │ 各十六分之一   │
│己○○  │                │
│（即共有│                │
│人寅○○│                │
│之繼承人│                │
│）      │                │
├────┼────────┤
│丙○○  │ 八十分之十四   │
├────┼────────┤
│甲○○  │ 八十分之十五   │
├────┼────────┤
│辛○○  │ 八十分之一     │
├────┼────────┤
│辰○○  │ 二十四分之一   │
├────┼────────┤
│午○○  │ 二十四分之一   │
├────┼────────┤
│巳○○  │ 二十四分之一   │
└────┴────────┘
